【裁判字號】    99,上易,434
【裁判日期】    990422
【裁判案由】    妨害自由
【裁判全文】
臺灣高等法院刑事判決                 99年度上易字第434號
上  訴  人  臺灣臺北地方法院檢察署檢察官
被      告  乙○○
選任辯護人  黃坤鍵  律師
            陳俊成  律師
            徐志明  律師
上列上訴人因被告妨害自由案件，不服臺灣台北地方法院98年度
易字第2902號，中華民國99年1月14日第一審判決（起訴案號：
臺灣台北地方法院檢察署98年度偵字第21474號），提起上訴，
本院判決如下：
    主  文
上訴駁回。
    理  由
一、公訴意旨略以：被告乙○○係址設臺北市○○區○○路1段7
    1至73號香檳華廈大樓之區分所有權人，因不滿告訴人即該
    大廈管理委員會主任委員甲○○拒絕以管委會之公共基金，
    替其招租之攤商繳納違規紅單，竟於民國98年5月4日夜間10
    時30分許，在臺北市○○區○○路1段73號3樓之1告訴人住
    處大門外，大聲咆哮，並趁告訴人家人返家開門之際，未經
    告訴人允許，強行進入告訴人住處，繼續咆哮，直至告訴人
    報警，被告始願離去，因認被告涉犯刑法第306條第1項無故
    侵入他人住宅罪嫌等語。
二、按犯罪事實應依證據認定之，無證據不得認定其犯罪事實。
    又不能證明被告犯罪者，應諭知無罪之判決，刑事訴訟法第
    154條第2項、第301條第1項分別定有明文。次按事實之認定
    ，應憑證據，如未能發現相當證據，或證據不足以證明，自
    不能以推測或擬制之方法，為裁判基礎，最高法院40年台上
    字第86號判例意旨可資參照。又認定犯罪事實所憑之證據，
    雖不以直接證據為限，間接證據亦包括在內，然無論直接證
    據或間接證據，其為訴訟上之證明，須於通常一般之人均不
    致有所懷疑，而得確信其為真實之程度者，始得據為有罪之
    認定，倘其證明尚未達到此一程度，而有合理之懷疑存在而
    無從使事實審法院得有罪之確信時，即應由法院為諭知被告
    無罪之判決，最高法院76年台上字第4986號判例亦足參照。
    再按刑法第306條所稱之「無故」，係指無正當理由擅入他
    人住宅或建築物而言，而有無正當理由，不以法有明文為限
    ，即習慣上、道德上許可而無背於公序良俗者，即非無故。
三、本件公訴人認被告涉犯無故侵入他人住宅罪嫌，主要係以告
    訴人之指訴即被告未經同意進入告訴人住處、現場監視錄影
    光碟暨翻拍照片7張為其主要論據。訊據被告固坦承其於上
    開時間有把腳踏入告訴人門口等情，惟堅詞否認有無故侵入
    告訴人住宅之犯行，辯稱：其當時係前往與告訴人洽談有關
    大樓共同基金之使用細節，並非無正當理由，以無故侵入他
    人住居之意圖往赴告訴人住處等語。經查：
(一)上開現場監視錄影光碟業經原審當庭勘驗，主要結果如次：
  1.夜間10時29分45秒至10時30分27秒間：被告走出告訴人家門
    口之電梯後，共計按告訴人家門口之電鈴3次，此間告訴人
    均未開門回應，被告係於門外等候。
  2.夜間10時30分27秒至10時37分0秒間：被告先於告訴人家門
    口隔著鐵門與告訴人理論，至10時32分5秒因告訴人家人自
    電梯走出，告訴人自門內打開門鎖，被告於門外先朝告訴人
    家人看了一下，即於10時32分12秒用右手拉開門，側身讓告
    訴人家人進門後，右手即放開門把，然後雙腳在門外站立一
    會，之後將左腳踩進門檻內，右腳踩在門檻上，倚靠在門旁
    邊與告訴人理論，嗣又換右腳跨入門檻內，左腳踩在門檻外
    ，與告訴人爭執。
  3.夜間10時37分0秒至10時40分9秒間：被告腳踏出告訴人家門
    口，撥打行動電話，有時雙腳在門外，有時一腳踩在門檻上
    ，一腳踩在門外講電話。
  4.夜間10時40分9秒至10時48分48秒間：被告繼續站立於告訴
    人家門口與告訴人理論，大部分時間被告均站立在門外，告
    訴人則站立在門外。被告嗣於10時44分39秒在樓梯間打手機
    至10時45分50秒，然後則立於門外數步處與立於門內之告訴
    人僵立不語。
  5.警察於10時48分48秒到場，被告與告訴人繼續爭論至10時56
    分0秒後，警察偕同被告離開。
(二)自上開勘驗結果可知，被告於上開時間前往告訴人住所時，
    係先按3次門鈴並在門外等候，並與告訴人隔著鐵門理論，
    嗣因告訴人家人返回家門，告訴人打開鐵門後，被告側身讓
    告訴人家人入內，順勢拉開鐵門，然後站立在門檻前後與告
    訴人爭執，至多1腳踏入門內，1腳立在門檻上，大部分時間
    則雙腳都站立在門外，與告訴人爭執。而告訴人於偵查中亦
    自承其當時並未要求被告離開（見98年度偵字第21474號卷
    第5頁）。是依被告上開所為，客觀上是否該當侵入告訴人
    之住所，已非無疑，然被告主觀上並無侵入之犯意，應堪認
    定。
(三)證人即告訴人甲○○證述：被告於案發前打電話向其表示是
    否要給被告難堪，其問被告有何事情，被告說是有關罰單的
    事情，其跟被告說時間很晚，明天找管委會一起討論，被告
    遂要其即刻下樓，其隨即掛斷電話，被告就直接衝進大廳，
    跑至3樓其住處，見面第一句話即質問其為何掛電話，再來
    即問管委會是否不願意幫忙繳罰單，其表示應該找管委會一
    起討論解決，其與被告當時除了罰單的事情，並沒有談到其
    他事情等語。足認被告當時因罰單的事情先打電話給擔任管
    委會主任委員之告訴人，然遭告訴人掛電話，始前往告訴人
    住所，當面就罰單的事情質問告訴人，此尚非道德所不許，
    亦無何背於公序良俗之處，應認被告所為，非無正當理由，
    而不符合刑法第306條「無故」之要件。
四、綜上所述，被告主觀上並無侵入告訴人住宅之犯意，其係遭
    告訴人掛電話，始前往告訴人住所，當面就罰單的事情質問
    告訴人，並非無故。是依公訴人所提證據，尚難認被告有無
    故侵入告訴人住宅之犯行。此外，復查無其他積極證據足證
    被告涉有公訴意旨所指上開犯行，既不能證明被告犯罪，從
    而原審依上開法條及判例意旨所示，判決被告無罪，經核並
    無違誤。公訴人上訴意旨略以：告訴人自始未同意被告進入
    住宅，且時值深夜10時30分許，衡諸一般人對於住宅安全及
    隱私性之期待，自當認被告行為已屬無故。且由告訴人旋報
    案通知警察到場，亦可證被告明知告訴人不同意其進入住宅
    而有意進入，應有故意云云。惟查，被告前往告訴人住所理
    論，至多係1腳踏入門內，1腳立在門檻上，大部分時間均為
    雙腳站立在門外，故就被告客觀行為以觀，是否構成侵入告
    訴人之住所，即有可疑，業如前述，且若被告主觀上有侵入
    告訴人住宅之犯意，其大可於告訴人家人返回家門，告訴人
    打開鐵門時趁勢進入屋內，何須自始均站立於門檻前後與告
    訴人爭執，是被告主觀上並無侵入住宅之犯意，堪可認定。
    公訴人據上理由，仍認被告應成立侵入住宅犯行，為無理由
    ，應予駁回。
據上論斷，應依刑事訴訟法第368條，判決如主文。
本案經檢察官楊秀蘭到庭執行職務。
中    華    民    國    99    年    4     月    22    日
                  刑事第十五庭審判長法  官  吳昭瑩
                                    法  官  賴邦元
                                    法  官  蘇隆惠
以上正本證明與原本無異。
不得上訴。
                                    書記官  楊妙恩
中    華    民    國    99    年    4     月    22    日

司法院資訊處製作；財團法人民間司法改革基金會備份。
